臺灣桃園地方法院民事裁定
                                 108年度家親聲抗字第50號
抗  告  人
即  相對人  甲○○  
代  理  人  呂秋𧽚律師
複  代理人  張子特律師
相  對  人  丙○○  
兼  上一人
法定代理人
即  抗告人  乙○   
共同代理人  袁曉君律師
上列當事人間請求給付扶養費等事件，抗告人對於民國108年4月
25日本院107 年度家親聲字第683 號裁定提起抗告，本院合議庭
裁定如下：
    主  文
原裁定主文關於駁回相對人即抗告人乙○後開第二項及其利息部
分均廢棄。
上開廢棄部分，抗告人即相對人甲○○應再給付相對人即抗告人
乙○新臺幣壹拾肆萬零陸佰伍拾參元，及自民國一零七年六月一
日起至清償日止按週年利率百分之五計算之利息。
抗告人即相對人甲○○抗告駁回。
相對人即抗告人乙○其餘抗告駁回。
原裁定主文第五項抗告人即相對人甲○○與未成年子丙○○會面
交往之方式及期間，變更為如附表所示。
抗告人即相對人甲○○之抗告費用由抗告人即相對人甲○○負擔
。
相對人即抗告人乙○之抗告費用由抗告人即相對人甲○○負擔二
分之一，餘由相對人即抗告人乙○負擔。
    理  由
一、相對人丙○○、相對人即抗告人乙○（即原審聲請人、反請求
    相對人，下分別以姓名稱之）原審聲請及就反聲請答辯意旨
    略以：乙○與抗告人即相對人甲○○（即原審相對人、反聲請
    聲請人，下以姓名稱之）於民國101 年7 月間結婚，共同育
    有丙○○（女，000 年00月00日生），嗣於103 年7 月29日離
    婚，並約定由乙○單獨行使負擔丙○○之權利義務，甲○○則有
    探視權。惟自雙方離婚至今，丙○○之生活與教育全由乙○獨
    力負擔，甲○○從未支付扶養費，依行政院主計總處公布之10
    3 至106 年桃園市每人每年平均消費支出統計所示（107 年
    以106 年之金額為標準），自103 年7 月29日起至107 年5 
    月29日止，乙○扶養丙○○所需費用為新臺幣（下同）95萬4,9
    15 元。而甲○○離婚後任職保險公司，收入豐厚，乙○則擔任
    前總統府資政庚○○之助理，每月薪資約5 萬元，甲○○應與乙○平均分擔丙○○前揭所需費用，爰依不當得利之法律關係，
    請求甲○○返還乙○前開墊付扶養費之半數47萬7,458 元，並
    依民法第1084條第2 項、第1116條之2 規定，請求甲○○按月
    給付丙○○扶養費用1 萬842 元至丙○○成年為止等語。
二、甲○○於原審答辯及反聲請聲請意旨略以：乙○於與甲○○結婚
    後，常因小事口角，即負氣離家，也不給付生活費，讓甲○○
    獨自在家照顧丙○○，甲○○因辭去工作而無經濟來源，每月尚
    有2 萬元貸款需繳納，乃於103 年7 月間商請雙方友人及2 
    位哥哥出面協商，詎乙○竟提出離婚要求，並表示願意全額
    負擔丙○○之扶養費，乙○與甲○○乃簽署離婚協議書（下稱系
    爭協議書），系爭協議書雖未明載扶養費之約定，惟此由丙○○之監護權約定由乙○行使，並附有「乙○全額負擔扶養費」
    之條件，且當時乙○經濟狀況優於甲○○即可得知，否則以甲○○身為人母之立場，絕無可能於丙○○嗷嗷待哺之際放棄監護
    權，再者，由乙○於103 年7 月29日離婚後，直至107 年5 
    月10日甲○○聲請改定未成年人監護人後方提起本件請求，亦
    可得知。又甲○○於離婚後每週固定探視丙○○，且乙○平日加
    班時也會央求甲○○前往照顧，甲○○照顧丙○○之時間與乙○無
    明顯差別，故無乙○獨力扶養丙○○之情事，亦無代墊扶養費
    之問題，且甲○○有負擔丙○○之出國旅遊旅費、直排輪教材費
    用及社團費用，乙○及丙○○之請求實無理由。另系爭協議書
    雖有關於甲○○探視丙○○之約定，但實際探視卻繫於乙○之心
    情，乙○心情不好即會以丙○○不想見面為由，拒絕甲○○之探
    視，嗣因甲○○另案聲請改定監護權，乙○隨即提起本件給付
    扶養費之聲請，並向友人透露目的係為報復甲○○，因系爭協
    議書過於簡略，為使探視時間有所依憑，不致因探視方式再
    生爭執而損及丙○○之利益，爰提起反聲請，請求酌定甲○○與
    丙○○之探視方式等語。
三、原審則以依系爭協議書之約定，互核證人丁○○、戊○○證詞，
    甲○○與乙○並未有免除甲○○支付丙○○扶養費義務之約定，甲○○仍應負擔扶養丙○○之義務。審酌乙○、甲○○之身分地位、經
    濟能力及丙○○之需要，認丙○○103年至107 年以後每月所需
    扶養費，應以103 年至106 年桃園市平均每人每月消費支出
    為準（107 年以後依照106 年之金額），並由乙○及甲○○平
    均支出，又因甲○○有於約定之探視時間外額外照顧丙○○，於
    該等時間內非毫無負擔丙○○之扶養費，故乙○所得請求甲○○
    返還之扶養費，應為103 年7 月29日起107 年5 月29日止，
    並扣除甲○○與丙○○探視相處之日數後，依上開標準計算，據
    此計算結果，乙○依不當得利法律規定所得請求甲○○返還之
    代墊扶養費為33萬6,805 元。另審酌系爭協議書關於探視之
    約定過於簡略，且未包含暑假及年節期間，予以酌定探視方
    式。而裁定㈠甲○○應給付乙○33萬6,805 元，及自107 年6 月
    1 日起至清償日止，按週年利率5%計算之利息；㈡甲○○應自1
    07 年5月30日起至丙○○成年之前一日止，按月於每月5 日前
    給付丙○○扶養費1 萬842 元，如遲誤一期履行者，其後之6 
    期視為亦已到期；㈢乙○其餘聲請駁回；㈣聲請程序費用由甲○○負擔；㈤甲○○得依原審裁定附表二所示之方式與丙○○會面交
    往；㈥反請求程序費用由丙○○、乙○負擔。
四、甲○○對原裁定關於丙○○及乙○之聲請（即原裁定主文第1 項
    至第3 項）部分聲明不服，抗告及答辯意旨略以：系爭協議
    書約定丙○○之監護權歸乙○所有之意思，應包含丙○○之扶養
    費用歸乙○負擔，此經原審證人戊○○證稱「是聲請人要離婚
    的，那有監護權給他，然後我們還要付扶養費。我們沒有離
    過婚，怎麼知道要寫這個東西……」，且原審卷附之第三人Fa
    nny （本名己○○）錄音譯文亦陳稱「那當然他那個時候說要
    養小孩，監護權給他，你不用養，這件事我知道」，可知乙○確有與甲○○協議由乙○支付丙○○之扶養費，縱使系爭協議書
    上未明示關於扶養費用之支付，仍不應拘泥於文字，應探究
    當事人之真意，乙○既已放棄對丙○○之扶養費請求權，自不
    得請求甲○○給付其所代墊之扶養費用，故乙○請求甲○○代墊
    扶養費用並無理由。再者，依照電子閘門財產清單資料顯示
    ，甲○○104 年度收入為41萬元，105 年度收入為21萬元，10
    6 年度收入為8 萬2,700 元，乙○之收入為0 元，若以104 
    年度計算，兩造家庭收入僅41萬元，與106 年度桃園市平均
    家庭所得133 萬7,360 元差距甚大，故應以107 年度桃園市
    最低生活費1 萬3,692 元為每月扶養費之計算標準，並由乙○與甲○○依1 比9 比例負擔扶養費，但甲○○每月願負擔6,846
     元，縱認甲○○需給付扶養費用，甲○○所應支付之扶養費用
    應以此為限，並應扣除原審裁定所認定甲○○實際照顧丙○○之
    期間，蓋此期間乙○並未支付任何費用，而係甲○○負擔費用
    。至甲○○與丙○○之會面交往期間，原審裁定並無不當，因甲○○會幫丙○○洗完澡才送回，丙○○返回乙○住處可直接睡覺等
    語。並聲明：原裁定不利於甲○○之部分廢棄；上開廢棄部分
    ，丙○○、乙○於原審之聲請駁回；乙○之抗告駁回。
五、丙○○未對原裁定提起抗告，乙○則就原裁定關於乙○之聲請（
    即原裁定主文第1 項及第4 項）及甲○○反聲請（即原裁定主
    文第5 項）部分聲明不服，抗告及答辯意旨略以：甲○○於本
    件中始終係主張其與丙○○之相處，而非扶養，雖甲○○所陳照
    片均有日期佐證，然無法證明甲○○整日照顧丙○○，實際照顧
    丙○○者仍為乙○，且甲○○亦未提出其負擔丙○○花費之實際金
    額及單據，實務上亦無讓探視方抵扣扶養費之見解，原審卻
    以甲○○之相處日期抵扣甲○○所應代墊之扶養費，顯有違誤，
    亦變相懲罰乙○給予甲○○便利丙○○之友善作為。另原審裁定
    之會面交往期間及方式，顯然偏袒甲○○，且未實際考量丙○○
    意願及往後學習進度、作息之安排等語。並聲明：原裁定主
    文第1 、4 、5 項廢棄；上開廢棄部分，甲○○應再給付乙○1
    4萬653 元，及自107 年6 月1 日起至清償日止，按週年利
    率5%計算之利息；甲○○與丙○○之會面交往方式，變更如108 
    年5 月6 日家事抗告狀所載方式；甲○○之抗告駁回。
六、乙○與甲○○原為夫妻，共同育有丙○○，嗣於103 年7 月29日
    簽署系爭協議書協議離婚，系爭協議書第2 條約定「雙方所
    生之女丙○○（女，民國000 年00月00日生，身分證號：Z000
    000000）之監護權歸甲方（即乙○，下同）所有，乙方（即
    甲○○，下同）擁有探視權，在不影響甲方及小孩之作息情況
    下：除另有約定外，探視時間為週五18：00時到週六21：00
    時，乙方可帶小孩外出，唯需準時帶回，逾時視同違反協議
    內容，喪失探視權」等情，有相對人於原審所提出之戶籍謄
    本、系爭協議書等件在卷可參（見原審卷一第8 至9 頁），
    且為兩造所不爭執，堪信為真實。
七、本院之判斷
    ㈠關於乙○請求甲○○返還代墊扶養費部分
    1.乙○與甲○○離婚時是否有免除甲○○對丙○○扶養義務之約定
      ？
      ⑴按父母對於未成年之子女，有保護及教養之權利義務；
        父母對於未成年子女之扶養義務，不因結婚經撤銷或離
        婚而受影響；扶養之程度，應按受扶養權利者之需要，
        與負扶養義務者之經濟能力及身分定之，民法第1084條
        第2 項、第1116條之2 、第1119條分別定有明文。蓋父
        母對於未成年子女之扶養義務，係本於父母子女之身分
        關係而當然發生，由父母共同提供未成年子女生活及成
        長所需，與實際有無行使親權或監護權，不發生必然之
        關係，父母離婚後，未行使親權之父母一方，僅其親權
        之行使暫時停止，其與未成年子女之身分關係，不因離
        婚而受影響，亦不能免其對於未成年子女之扶養義務，
        此時父母仍應就其經濟能力及身分，與未成年子女之需
        要，盡其扶養義務。復按無法律上之原因而受利益，致
        他人受損害者，應返還其利益，民法第179 條前段亦有
        明定。是父母對於未成年子女保護教養所生費用由父母
        共同負擔之，如非父母不能共同負擔義務，而父母之一
        方已單獨支付該費用時，自得依不當得利之規定請求他
        方償還代墊其應分擔之費用。又前開因身分關係所生之
        權利義務，性質上固不得拋棄，但夫妻協議離婚後，關
        於子女之親權，依法既得約定由一方任之，則關於子女
        之扶養約定由父母之一方為之，自非法律所不許。準此
        ，若父母雙方確有協議，由其中一方負扶養義務時，固
        不能拘束未成年子女依法請求父母扶養之權利，但當事
        人間仍應受拘束，則依約定已負擔扶養義務之一方，自
        無所謂代墊他方應分擔扶養費之問題，他方所受利益不
        能謂無法律上之原因。
      ⑵經查，甲○○辯稱其與乙○離婚時已約定丙○○之扶養費用由
        乙○全額負擔，系爭協議書所約定之監護權歸乙○所有之
        意思，應包含丙○○之扶養費用歸乙○負擔，乙○不得請求
        甲○○給付乙○所代墊之丙○○扶養費云云，為乙○所否認，
        並以前詞置辯。經查，依前引系爭協議書第2 條約定之
        內容，並無任何關於乙○與甲○○間關於丙○○扶養費負擔
        方式之記載，甲○○主張系爭協議書關於監護權之約定即
        為免除其對丙○○扶養義務之意，實屬空言。甲○○雖舉證
        人即其二哥戊○○、FANNY （本名己○○）之錄音光碟為證
        ，惟依證人戊○○於原審證稱：乙○與甲○○簽署系爭協議
        書之前在談離婚條件時及簽署系爭協議書時，伊皆有在
        場，乙○與甲○○是在去戶政事務所之前的當天下午在甲○○住處談離婚條件，當時有伊、伊哥哥、甲○○及乙○的朋
        友FANNY （本名己○○）在場，乙○不在場，也不接電話
        ，是請己○○打電話，乙○才接電話，當時是開擴音，因
        為乙○都在外面租房子，不回家，伊等就問乙○想要怎麼
        樣，當時乙○說孩子他要養，其他家庭財產都放棄，再
        來就是到戶政事務所，到戶政事務所時離婚協議書就已
        經打好了，這是預謀好的等語，經原審法官確認「當時
        乙○是說監護權給他，然後要養小孩，有說免除甲○○的
        扶養義務嗎？」，證人戊○○稱「他說他要小孩子，其他
        的他都不要」，經原審法官再次確認「有無提到扶養費
        ？」，證人戊○○稱「我只知道他是這樣子講啦」，原審
        法官進一步詢問「你方稱孩子要給乙○養，為何離婚協
        議書上面沒有免除甲○○扶養義務的記載？」，證人戊○○
        稱「是乙○要離婚的，哪有監護權給乙○，然後我們還要
        付扶養費。我們沒有離過婚，怎麼知道要寫這個東西，
        都是他們寫的，而且乙○都不出面，房貸生活費都要繳
        ，乙○還養小孩，不就代表要放棄了嗎，還有臉來拿」
        等語（見原審卷㈠第142 至144 頁）；依FANNY （本名
        己○○）於錄音光碟中則稱對於協商當天之事情已無印象
        ，僅記得伊有說「趁他現在願意養育小孩，甲○○趕快去
        工作」，並稱「你有沒有盡責，我真的不知道，可是、
        可是你們兩個人之間到底協議，要不要養小孩、養小孩
        、不養小孩這個事情，這個事情我怎麼會知道你們後來
        怎麼說，那當然當時他說他要養小孩，監護權給他，你
        不用養，這件事我知道」（見原審院第196 至197 頁）
        ，互核上開事證，充其量僅可知乙○與甲○○協議離婚時
        ，乙○僅係表示丙○○由其「養」，然依字面意思，無法
        判斷乙○所述係指扶養費全由乙○負擔之意，不得因甲○○
        或證人戊○○主觀認知「哪有監護權給乙○，然後我們還
        要付扶養費」，即可認乙○有免除甲○○對於丙○○扶養義
        務之意思，況且斯時乙○與甲○○尚未簽立離婚協議書，
        上開對談僅屬乙○與甲○○離婚前協議過程，亦非最後協
        議結果，再者，衡諸常情，若乙○與甲○○於協議離婚時
        確有就丙○○扶養費用負擔乙事達成協議，不論系爭協議
        書為何人所草擬，皆應會在系爭協議書上載明，然系爭
        協議書未有此等記載，且於簽署時甲○○就此亦無爭執而
        為簽署，無從認定乙○與甲○○簽立離婚協議時，確有約
        定丙○○之扶養費用均由乙○負擔一事。甲○○雖另聲請傳
        訊協商當日在場之Fanny 己○○以證明乙○與甲○○協議離
        婚時確有免除甲○○負擔丙○○之扶養費，然當日在場、同
        樣聽聞Fanny 己○○與乙○電話內容之證人戊○○，已就該
        通話內容作證如上，復無證據顯示證人戊○○所述不實，
        自無就同一事實再行傳喚Fanny 己○○之必要，況且，依
        前引甲○○於原審所提出之其與Fanny 己○○之對話錄音及
        譯文，無從為有利甲○○之認定，亦認如前，是本院認甲○○此部分所舉無礙於本院之認定，而無傳喚之必要。從
        而，甲○○主張依其與乙○之離婚約定，其無給付乙○關於
        丙○○扶養費之義務云云，尚乏所據，難認可採。甲○○既
        為丙○○之母，且未與乙○就關於丙○○扶養費用負擔乙事
        達成合意，則依首揭說明，即應償還乙○所代墊之丙○○
        扶養費。
    2.丙○○所需扶養費金額暨乙○與甲○○之分擔比例為何？
      ⑴按扶養之程度，應按受扶養權利者之需要，與負扶養義
        務者之經濟能力及身分定之；負扶養義務者有數人，而
        其親等同一時，應各依其經濟能力分擔義務，民法第11
        19條、第1115條第3 項分別定有明文。是以乙○與甲○○
        對丙○○之扶養程度，應由法院審酌丙○○之需要、乙○與
        甲○○之經濟能力及身分等一切情況後，依所得心證定其
        數額。而關於未成年子女之扶養費究以多少為適當，因
        取據困難，實難作列舉之計算，且未成年子女在其成長
        過程中亦於各年齡層所需之生活費用不一，然扶養未成
        年人，必定支出食品飲料、衣著鞋襪、水電費、燃料動
        力、家庭器具設備、醫療保健、交通運輸、娛樂教育文
        化及雜項等消費支出，參諸行政院主計處公告之「平均
        每人每月消費支出--按區域別分」統計表，係以各類民
        間消費支出項目作為計算基準，實已包含扶養未成年子
        女所需之各項費用，解釋上自可作為本件扶養費用之計
        算標準，然尚非唯一衡量標準，且上開支出有涉及親子
        共用（如水電、燃料、食品、家庭設備等），故法院仍
        須按受扶養權利者之實際需要，與負扶養義務者之經濟
        能力及身分，依個案而定。
      ⑵甲○○固主張依照稅務電子閘門財產所得調件明細表顯示
        ，其與乙○之104 年度收入總和僅41萬元，遠低於106 
        年度桃園市平均家庭所得，故應以107 年度桃園市最低
        生活費1 萬3,692 元為每月扶養費之計算標準，並由乙○與甲○○依1 比9 比例負擔云云。而依本院職權調取之
        稅務電子閘門財產所得調件明細表顯示，乙○104至108 
        年度均無所得資料，名下亦無財產，甲○○104至108 年
        度所得分別為41萬523 元、21萬8,873 元、8萬2,700 
        元、4 萬4,487 元，名下有不動產及投資共3筆，財產
        總額174 萬2,960 元（見原審卷一第50至63，本院卷第
        63至67頁），惟上開資料僅為課稅資料，尚未納入其他
        免稅所得資料，且並非所有資料均會顯示於此紀錄上，
        為本院職務上所知悉，又依乙○、甲○○於本院審理時所
        陳，乙○擔任司機，每月收入為4 至5 萬元，甲○○為保
        險業務員，月收1 萬餘元，有接案件才可就案件案件抽
        成（見本院卷第52頁背面至第53頁），然父母對於未成
        年子女所負之扶養義務為生活保持義務，並非生活扶助
        義務，亦即父母扶養未成年子女係保持自己生活之一部
        ，保持之程度應與自己之生活程度相等，雖保持他方會
        犧牲與自己地位相當之生活，亦應為保持，故其應藉由
        適當之調整或撙節自己生活上之開銷以減輕每月之支出
        ，是甲○○上開所稱縱令屬實，然甲○○既正值青壯年，尚
        有相當工作能力，且可藉自身生活支出費用之調整或撙
        節，以負擔對於丙○○之扶養義務，況參酌甲○○於所提之
        改定未成年人監護人案（本院107 年度家親聲字第274 
        號）家事調查官調查時稱，其主要是在作投資助理的工
        作，每月收入有6 萬元，保險業是兼職，所以每月收入
        是6 萬元以上，有該家事調查報告在卷為憑（見原審卷
        一第101 頁），甲○○於本件復未提出此段期間有何情事
        變更，致應以最低生活費做為基準之其他證據，佐以甲○○前曾有41萬餘元之年收入，顯見其有相當之專業智識
        及工作能力，隨其資歷經驗累積漸豐，當可樂觀期待將
        來仍能謀得與過去相同乃至於報酬待遇更佳之工作機會
        。是依照前開乙○及甲○○之經濟能力，本院認乙○與甲○○
        之經濟能力並無甚大差距，且渠等收入總和足敷負擔一
        家三口按丙○○居住地即桃園市平均每人每月消費支出之
        生活標準，而無礙兩造日常生活之維持。準此，原審認
        丙○○之每月扶養費於103 年為1 萬9,783 元，104 年為
        1 萬9,845 元，105 年為2 萬739 元，106 年以後為2 
        萬1,684 元，並由乙○、甲○○平均負擔，尚屬客觀適當
        ，甲○○前開所辯殊無足取，其據此主張每月所需負擔之
        扶養費金額僅6,846 元云云，亦不足採。
    3.乙○所得請求之代墊扶養費，於計算時，應否扣除甲○○照
      顧丙○○之期間？
      ⑴按依一般經驗法則，未成年子女生活上仍需仰賴家人照
        料，並有食衣住行育樂等基本生活需求，未成年子女與
        父、母或其他親屬同住，則該同住之父、母或其他親屬
        確實有支出扶養費用，當屬無疑，是以與未成年子女同
        居一處者，主張已給付未成年子女之扶養費者，為一般
        常態事實，依舉證責任分配原則，就已按月給付子女扶
        養費之常態事實不負舉證之責。反之，未與未成年子女
        同居一處之父、母，抗辯已按期給付未成年子女之扶養
        費者，為變態事實，依舉證責任分配原則，自應就變態
        事實善盡舉證之責（最高法院102 年度台抗字第315 號
        裁定意旨參照）。
      ⑵乙○主張甲○○自103 年7 月29日離婚時起均未負擔丙○○之
        扶養費，自斯時起迄107 年5 月29日止，均由乙○墊付
        扶養費，而請求甲○○返還103 年7 月29日至107 年5 月
        29日止由乙○代墊之扶養費，今該期間丙○○既與乙○同住
        ，衡諸常情應係由乙○負擔丙○○之扶養費，甲○○復未爭
        執其於此期間未給付乙○關於丙○○之扶養費，則乙○請求
        返還前開期間由乙○代墊之扶養費，自屬有據。又此期
        間丙○○每月所需之扶養費分別為103 年為1 萬9,783 元
        ，104 年為1 萬9,845 元，105 年為2 萬739 元，106 
        年以後為2 萬1,684 元，並應由乙○及甲○○平均負擔，
        業認如前，則此期間乙○代甲○○墊付之丙○○扶養費共計
        為47萬7,904 元【1 萬9,783 ÷2 （5+3/30）＋1 萬9,84
        5 ÷2 ×12＋2 萬739 ÷2 ×12＋2 萬1,684 ÷2 ×12＋2 萬1,6
        84 ÷2 ×（4 ＋29/30 ）＝47萬7,904 ，小數點下四捨五
        入】，惟乙○於原審僅請求甲○○給付其於上開期間所代
        墊之扶養費計47萬7,458 元，故甲○○僅需給付47萬7,45
        8元。
      ⑶甲○○雖主張有在前開期間探視、照顧丙○○，實際與乙○照
        顧丙○○之時間相差不多，乙○未獨力扶養丙○○，乙○未代
        墊扶養費，且此等甲○○探視期間期間之費用，應自前開
        代墊扶養費中扣除。依前引系爭協議書第2 條所載，甲○○與乙○離婚時原約定之探視時間為週五下午6 時至週
        六下午9 時，乙○於原審自承甲○○於107 年1 至7 月，
        每月分別與丙○○會面交往2 至3次，每次會面交往時間
        則為2 至3 日不等（見原審卷一第72頁），而依卷附本
        院107 年度家親聲字第274 號案之家事調查官調查報告
        亦謂「依甲○○……所述，過去（例如105 年11、12月間）
        在乙○需要加班的時候，甲○○君會協助照顧丙○○，並甲○○在105 年底並有帶丙○○至韓國旅遊，又乙○於106 年10
        月27日並有傳訊息予甲○○表示『日後週一到週五晚間如
        果你要找她，可能就帶她出去，請在20：30-21 ：00間
        送回，或是我若有晚間加班行程，會在結束後去接回』
        」（見原審卷一第102 頁），及卷附甲○○提出之丙○○照
        片及光碟（見原審卷一第161 至183 、229 頁），固可
        認甲○○確有於原所約定之會面交往時間以外之時間與丙○○會面交往，然經核對甲○○提出之照片及光碟，甲○○10
        4 至107 年與丙○○探視相處之日數分別為102 、136、1
        38 、29天，合計405 天，其中包含106 年5 月8 日至1
        0日、12月24日至29日甲○○攜丙○○出國期間，及系爭協
        議書約定之探視時間（包含應探視且有實際探視、及應
        探視但未探視），而依系爭協議書約定之探視時間，10
        4 至107 年之會面交往期間應為104 、106 、104 、10
        4 天，合計418 天，顯見甲○○並未完全按照系爭協議書
        之探視方式探視，無法排除該等異動係因甲○○與乙○另
        有協議所致，且該等探視時間與系爭協議書約定之探視
        時間，未有顯著落差，亦遠不及乙○照顧丙○○之時間，
        再者，前開卷證資料充其量僅可證甲○○有於各該照片所
        示時間與丙○○見面，無法證明每次見面時間之久暫，遑
        論證明該日之見面甲○○有負擔丙○○之相關費用，況甲○○
        與丙○○會面交往時，本應善盡保護教養義務，應提供基
        本食宿、醫療、生活用品予丙○○，此為會面交往必須支
        出之成本，與代他方墊付扶養費之情形，明顯不同，不
        得相提並論，甲○○以前詞主張乙○未代墊扶養費，前開
        會面交往時間所支出之開銷應自前開乙○請求代墊扶養
        費之期間中扣除云云，尚乏依據。至甲○○主張有為丙○○
        負擔出國旅遊旅費、直排輪教材費用及社團費用等，並
        提出本院107 年度家親聲字第274 號案之家事調查官調
        查報告為佐，然該等費用經核均非屬日常生活所必要支
        出之費用，且乙○就其必要性亦有爭執，另甲○○於與丙○○會面交往時所支出之出國旅遊旅費，係因會面交往所
        衍生之相關費用，而會面交往之方式有多種，甲○○自應
        就其選擇之會面交往方式負擔相關費用，是乙○主張此
        部分費用非屬甲○○負擔之丙○○扶養費，不得自乙○墊付
        之扶養費中扣除，應有理由。
      ⑷綜上所述，乙○依民法第179 條規定，請求甲○○給付乙○
        代墊之丙○○於103 年7 月29日起至107 年5 月29日之扶
        養費，合計47萬7,458 元，並自107 年6 月1 日起至清
        償日止按週年利率5%計算利息之範圍內，為有理由，應
        予准許，原裁定關於駁回14萬653 元部分（47萬7,458 
        －33萬6,805 ＝14萬653 ）之聲請及其利息部分尚有未洽
        ，乙○抗告意旨指摘原裁定不當，求予廢棄改判，為有
        理由，應予廢棄，爰由本院改判甲○○應再給付乙○14萬6
        53 元及其遲延利息，至甲○○主張乙○已免除其給付扶養
        費之義務，且其每月所應負擔之扶養費金額僅為6,846 
        元，而提起抗告，指摘原裁定不當，求予廢棄改判，則
        無理由，應予駁回。
    ㈡關於甲○○就給付丙○○未來扶養費提起抗告部分
    1.按父母對於未成年之子女，有保護及教養之權利義務；父
      母對於未成年子女之扶養義務，不因結婚經撤銷或離婚而
      受影響，民法第1084條第2 項、第1116條之2 分別定有明
      文。而所謂保護及教養之權利義務，包括扶養在內。離婚
      後父母對於未成年子女之扶養義務，係立於同一順位而按
      其資力負扶養義務，亦即父母因離婚不能任親權人時，未
      任親權一方之扶養義務不能免除。若父母約定由一方負扶
      養義務時，僅為父母內部間分擔之約定，該約定並不因此
      免除父母對未成年子女保護教養費用負擔之外部義務。況
      父母對子女之扶養義務，具強制性，任親權之父或母，並
      無權利為子女拋棄受扶養之權利，是夫妻離婚對於未成年
      子女之扶養義務固得協議由一方任之，惟此效力僅存在於
      夫妻間，未成年子女並不因此喪失請求父母扶養之權利。
    2.經查，丙○係000年間出生，現仍為無謀生能力之人，無論
      其法定代理人乙○與甲○○協議離婚時有無約定其扶養費之
      負擔方式，依前揭說明，均不拘束丙○○，丙○○仍得請求甲○○扶養，而甲○○於107 年5 月30日起未曾負擔丙○○之扶養
      費，則丙○○請求甲○○自斯時起至丙○○成年之前一日止，按
      月給付丙○○扶養費，核屬有據。而丙○○於斯時起每月所需
      扶養費為2 萬1,684 元，並應由乙○及甲○○平均負擔，即
      每人每月應負擔1 萬842 元乙節，業認如前。從而，原審
      以甲○○應自107 年5 月30日起至丙○○成年之前一日止，按
      月於每月5 日前給付丙○○扶養費1 萬842 元，如遲誤1 期
      履行，其後之6 期視為亦已到期，於法並無不合。甲○○提
      起抗告，主張其無庸負擔丙○○扶養費，縱要負擔每月亦僅
      需給付6,846 元扶養費云云，要屬無據，應予駁回。
    ㈢關於甲○○與丙○○會面交往部分乙○雖提起抗告，主張應限縮
      甲○○與丙○○會面交往期間，惟乙○與甲○○分別為丙○○之父
      母，同樣疼愛丙○○，若讓丙○○能多點時間與未同住之一方
      相處，對於丙○○健全發展有其助益，且未有證據顯示甲○○
      於與丙○○之會面交往期間有不利丙○○之情形，從而，本院
      認並無限縮甲○○與丙○○會面交往時間之必要，原審基於丙○○之最佳利益考量，並綜合全情，酌定探視方式，於法並
      無不當，乙○仍執前詞指摘原裁定之探視方式不當，求予
      廢棄，為無理由，應予駁回。惟考量乙○與甲○○到庭後已
      針對每次探視時之接送時間有所協議，且原審酌定之暑假
      期間會面交往之方式有誤載，且丙○○之生日未必在假日，
      爰變更原裁定主文第4 項關於甲○○與丙○○之會面交往方式
      ，改依如附表所示之時間及方式，使甲○○與丙○○為會面交
      往，俾以維繫甲○○與丙○○間之親情不墜。又依友善父母原
      則，甲○○及乙○均應確實遵守本件所定會面交往之期間及
      方法，不得灌輸丙○○敵視他方之錯誤觀念，甲○○固應尊重
      乙○及其親屬與丙○○之生活作息，而以善意和平方式為如
      附表所示之會面交往；乙○為擔任權利義務行使負擔之一
      方，亦應協力配合使甲○○與丙○○順利為會面交往。
五、綜上所述，乙○依不當得利之法律關係，請求甲○○給付47萬7
    ,458 元，並自107 年6 月1 日起至清償日止，按週年利率
    百分之5 計算之利息有理由。原審駁回乙○超過33萬6,805 
    元部分之請求，而為乙○敗訴之裁定，容有未洽，抗告意旨
    指摘原裁定此部分不當而求予廢棄改判，為有理由，爰由本
    院將原裁定此部分廢棄，改判如主文第1 、2 項所示，另就
    關於乙○請求甲○○應自107 年5 月30日起至丙○○成年之前一
    日止應按月給付扶養費及甲○○與丙○○之會面交往部分，原審
    認定核無違誤，甲○○主張無庸負擔丙○○之扶養費，亦無庸返
    還乙○代墊之扶養費，乙○主張原裁定之會面交往日數過多，
    而分別指摘原審裁定不當，提起抗告，請求廢棄原裁定，為
    無理由，應予駁回，惟因乙○與甲○○已於本院就每次接送之
    時間有所約定，且原審酌定之會面交往時間有疏漏，爰認原
    裁定之會面交往方式及期間應調整如附表所示。
六、本件事證已臻明確，兩造其餘攻擊防禦之方法，核與本件裁
    判之結果不生任何影響，爰不一一予以論述，併此敘明。
七、據上論結，本件抗告為一部有理由，一部無理由，爰裁定如
    主文。
中　　華　　民　　國　109 　　年　　12　　月　  24  　日
                    家事法庭  審判長法  官  蘇昭蓉
                                    法  官  姚重珍
                                    法  官　羅詩蘋

附表：甲○○與丙○○會面交往之方式及期間

壹、於丙○○年滿15歲前：    項    目   期      間 方                        式 備            考 一般時間 每日下午6 至9時 得以撥打電話方式為「通話」，但隨時可以傳真、書信或其他電子郵件等方式為「聯絡」。  週末（週五至週日） 每月第一、三、五週 甲○○得於該週星期五下午5 時至未成年子女所在處所接回子女同住，並於星期日下午8 時前將未成年子女送回原所在處所。  暑假期間（以子女就讀學校之暑假期間為準） 增加25日 除仍得維持一般時間及週末期間之會面交往方式外，暑假並得另增加25天之同住時間，其起迄時間，由兩造另行協議，如協議不成，則自學期結束之第一個週五起，由甲○○於該日下午5 時至未成年子女所在處所接回該子女同住25日，並於期滿日下午8 時前將該子女送回至原所在處所。  寒假期間（同上） 增加10日 除仍得維持一般時間及週末期間之會面交往方式外，寒假並得另增加10天之同住時間，其起迄時間，由兩造另行協議，如協議不成，則自學期結束之第一個週五起，由甲○○於該日下午5 時至未成年子女所在處所接回該子女同住10日，並於期滿日下午8 時前將該子女送回至原所在處所。 此期間不包含春節期間 春節期間 農曆除夕至初五 ①於中華民國單數年（指109 、111 年，以下類推）之農曆春節，於農曆除夕上午9 時甲○○得至未成年子女所在處所接出子女同住，並於大年初二下午8 時前將子女送回原處所。 ②於中華民國偶數年（指110 、112 年，以下類推）之農曆春節，於大年初三上午9 時甲○○得至未成年子女所在處所接出子女同住，並於大年初五下午8 時前將子女送回至原處所。 此期間如與每月第1 、3 週、5 週之會面交往重疊，不另補行。 母親節  甲○○得於該日上午9 時至未成年子女所在處所接出該子女，並於當日下午8 時前將該子女送回至原處所。  未成年子女生日、清明節、端午節、中秋節  甲○○得於中華民國偶數年之該日上午9 時至未成年子女所在處所接出該子女，並於當日下午8時前將該子女送回至原處所。 此期間如與每月第1 、3 週、5 週之會面交往重疊，不另補行。若未成年子女生日為平日（非假日），兩造得另行協議，若協議不成，則甲○○得接出子女之時間為當日下午5 時。 附    註 1.甲○○於寒、暑假探視期間欲偕同未成年子女出國，應於20日前通知乙○，乙○應配合提出未成年子女護照或偕同辦理護照交付甲○○。 2.上列所定會面交往之方式與期間，非經雙方之書面同意或經本院裁定變更，不得任意主張變更、延期或保留。 3.不得有危害未成年子女身心健康之行為。 4.甲○○在實施會面交往之日，不得遲延送回未成年子女，致減少乙○教育之時間。若甲○○無法親自前往接出或送回未成年子女，而委託「親屬」代為接送時，應預先知會乙○。 5.如不能準時接送未成年子女時或欲放棄該次會面交往時，應於2 日前以簡訊或電子郵件、通訊軟體、電話等方式告知對方。 6.兩造不得對未成年子女灌輸反抗對造之觀念，且應制止其他家屬對未成年子女灌輸蔑視、敵視對造之觀念。 7.如未成年子女於會面交往中患病或遭遇事故，而乙○無法就近照料時，甲○○應為必要之醫療措施，並應立即通知乙○；甲○○在其會面交往實施中，須善盡對未成年子女保護教養之義務。 8.居住地址、聯絡方式或就讀學校如有變更，乙○應即時通知甲○○。 9.甲○○於探視當日，未於指定時間開始時前往探視者，除經乙○同意外，視同甲○○放棄當日之探視權，以免影響子女之生活安排。 10.乙○如未遵守交付子女義務及其他上述所示事項時，甲○○得依民法第1055條第3 項規定請求法院改定監護人；甲○○如違反上述所示事項或未準時交付還子女，乙○得聲請法院依民法第1055條第5 項規定，禁止甲○○探視或減少探視次數。   貳、丙○○年滿15歲以後：會面交往時間及方式，依丙○○之意願為之。    



以上正本證明與原本無異。
本裁定除以適用法規顯有錯誤為理由，不得再抗告。如提起再抗
告，應於收受後10日內委任律師為訴訟代理人向本院提出再抗告
狀。並繳納再抗告費新臺幣1,000元。
中　　華　　民　　國　　109 　年　　12　　月　　24　　日
         　                         書記官　黃雅慧